臺灣士林地方法院民事判決　　　　　　 99年度重訴字第155號
原　　　告　楊碧倫
訴訟代理人　周彥憑律師
複　代理人　黃伯豪
被　　　告　陳智昌
訴訟代理人　翁顯杰律師
上列當事人間請求確認本票債權不存在等事件，本院於民國100
年2 月16日言詞辯論終結，判決如下：
    主      文
原告之訴駁回。
訴訟費用由原告負擔。
    事實及理由
一、按訴狀送達後，原告不得將原訴變更或追加他訴，但擴張或
    減縮應受判決事項之聲明者，不在此限，民事訴訟法第255
    條第1 項第3 款定有明文。本件原告起訴時，乃請求：「(一)
    確認被告持有原告所簽發、發票日為民國97年6 月24日、金
    額新臺幣（下同）291 萬元、票號TH0000000 號之本票1 紙
    ，對原告之本票債權不存在。(二)被告應將上開票據返還原告
    。(三)確認原告所有坐落臺北市○○區○○段3 小段204 、20
    5 地號，權利範圍1/6 ，及其上31401 建號，門牌號碼臺北
    市士林區○○○路○ 段116 號3 樓，權利範圍1/2 建物，經
    臺北市士林地政事務所以收件字號士林字第196990號，於97
    年8 月4 日登記，擔保被告對原告97年8 月4 日340 萬元金
    錢消費借貸債權之普通抵押權不存在。(四)被告應將上開普通
    抵押權登記塗銷。(五)臺灣板橋地方法院98年度司執字第5383
    8 號給付票款強制執行事件所為之強制執行程序應予撤銷。
    」，嗣變更為請求：「(一)確認被告持有發票人為原告、發票
    日為97年6 月24日、金額291 萬元、票號TH0000000 號之本
    票債權，於超過200 萬元之部分不存在。(二)被告應將原告所
    簽發，發票日為98年7 月22日、到期日為99年12月31日、金
    額136,000 元、票號TH0000000 號之本票1 紙返還原告。(三)
    被告應將原告所有坐落臺北市○○區○○段3 小段204 、20
    5 地號，權利範圍1/6 ，及其上31401 建號，門牌號碼臺北
    市士林區○○○路○ 段116 號3 樓，權利範圍1/2 建物，經
    臺北市士林地政事務所於97年8 月4 日以收件字號士林字第
    196990號登記，擔保被告對原告97年8 月4 日340 萬元金錢
    消費借貸債權之普通抵押權塗銷。」（本院卷第123 頁），
    經核應屬擴張或減縮應受判決事項之聲明，揆諸前揭法條規
    定，原告上開訴之變更，應可准許，合先敘明。
二、原告起訴主張：原告於96年底，因資金周轉困難，原擬向被
    告借款270 萬元，惟被告表示該金額過於龐大，無法一時調
    集，原告經評估認至少需181 萬元應急，乃應被告要求，先
    一次開出金額合計181 萬元如附表一所示之支票5 紙予被告
    ，然被告始終未交付借款，並於97年初向原告表示因上述5
    張支票金額較大、票期較長，故不易對外周轉，原告乃重新
    簽發如附表二編號1 至11所示，金額合計270 萬元之支票予
    被告，嗣於97年6 月24日，被告表示已調得部分款項，並以
    本票之擔保信用性較支票佳為由，要求原告另行簽發發票日
    為97年6 月24日、面額291 萬元、票號TH0000000 號之本票
    （下稱系爭291 萬元本票）及附表二編號12金額37萬元（此
    金額包括將來設定抵押權之費用及日後可能發生之強制執行
    費用）之本票各1 紙，原告依被告要求簽發上開2 紙本票後
    ，被告遂將附表一所示之5 張支票返還原告，並交付原告11
    0 萬元之銀行支票。此外，被告尚於97年7 月31日自行匯款
    90萬元至原告臺北富邦銀行北投分行之帳戶。又兩造於97年
    初即已談妥待原告繼承取得不動產後，即由原告收回全部票
    據，改以設定抵押權方式擔保，故兩造遂於97年8 月4 日，
    以原告所有坐落臺北市○○區○○段3 小段204 、205 地號
    ，權利範圍1/6 ，及其上31401 建號，門牌號碼臺北市士林
    區○○○路○ 段116 號3 樓，權利範圍1/2 建物（下稱系爭
    不動產），為被告設定340 萬元之普通抵押權（下稱系爭抵
    押權），惟設定當日，被告僅交還前述37萬元之本票，之後
    亦未再交付原告任何借款，甚而於98年5 月26日以系爭291
    萬元本票向鈞院聲請本票准予強制執行之裁定，並持該裁定
    對原告聲請強制執行，原告不得已僅能要求被告將系爭抵押
    權之清償期延後，兩造遂於98年7 月22日將該抵押權之清償
    日變更登記為99年8 月4 日，並書立借款合約書1 紙，約定
    被告應貸予原告318 萬元，惟被告復要求原告再簽發發票日
    為98年7 月22日、到期日為99年12月31日、金額136,000 元
    、票號TH0000000 號之本票（下稱系爭136,000 元本票）1
    紙予被告，以作為第1 年之利息，原告亦已依其要求簽發，
    被告並將附表二編號1 至11所示之11張支票返還原告，詎被
    告仍未依約交付剩餘借款。為此，爰訴請確認被告持有之系
    爭29 1萬元本票，就超過200 萬元部分之本票債權不存在，
    另就持有之系爭136,000 元本票，本票債權亦不存在，並請
    求被告將系爭抵押權登記塗銷等語。並聲明：(一)確認被告持
    有發票人為原告、發票日為97年6 月24日、金額291 萬元、
    票號TH0000000 號之本票債權，於超過200 萬元之部分不存
    在。
    (二)被告應將原告所簽發，發票日為98年7 月22日、到期日為
    99年12月31日、金額136,000 元、票號TH0000000 號之本票
    1 紙返還原告。(三)被告應將原告所有坐落臺北市○○區○○
    段3 小段204 、205 地號，權利範圍1/6 ，及其上31401 建
    號，門牌號碼臺北市士林區○○○路○ 段116 號3 樓，權利
    範圍1/2 建物，經臺北市士林地政事務所於97年8 月4 日以
    收件字號士林字第196990號登記，擔保被告對原告97年8 月
    4 日340 萬元金錢消費借貸債權之普通抵押權塗銷。
三、被告則以：(一)原告自96年底起，陸續向被告借款，並於收受
    借款後，陸續簽發如附表一及附表二所示之支票或本票。又
    兩造曾於97年6 月24日結算借款金額，並由被告再交付原告
    110 萬元之銀行支票1 紙，故當天兩造會算結果，原告共積
    欠被告509 萬元（即附表一共181 萬元、附表二除編號9 外
    共218 萬元及當天交付之110 萬元），因金額龐大，兩造遂
    協議其中291 萬元部分，原告應先按月還款，故由原告開立
    系爭291 萬元本票交付被告，被告則返還原告如附表一所示
    金額合計181 萬元之本票，另218 萬元則暫緩還款，惟日後
    需由原告提供不動產設定抵押權以資擔保。其後，被告又於
    97年7 月31日借款100 萬元予原告，原告並交付附表二編號
    9 之同額支票予被告，故兩造於97年8 月4 日辦理系爭抵押
    權登記時，乃約定所擔保之債務為318 萬元之借款（即218
    萬元加100 萬元）及利息22萬元，合計340 萬元。嗣因原告
    並未依約按月返還291 萬元部分之利息，被告始於98年5 月
    間以系爭291 萬元本票聲請本票准予強制執行之裁定，並以
    該裁定聲請對原告強制執行。又因原告就318 萬元借款部分
    ，亦無法於約定之98年8 月4 日前清償，故兩造於98年7 月
    22日將系爭抵押權所登記之清償日期延後至99年8 月4 日，
    且在原告要求下，將第1 年之利息由22萬元降為136,000 元
    ，而由原告簽發系爭136,000 元之本票交付被告，並協議另
    簽訂318 萬元之借款合約，以換回原告前所交付如附表二所
    示之支票，且就利息部分明確約定以法定利率計算，惟原告
    迄今仍未還款。是以，被告確已交付原告系爭291 萬元本票
    所載之借款金額，另136,000 元則為兩造就318 萬元借款部
    分所約定之利息，自無原告所指本票債權不存在或抵押權擔
    保之債權不存在之情事。(二)原告於訴訟中雖一再否認有收受
    借款之事實，然其就兩造借款之經過情形，前後說詞反覆，
    顯非實在。且原告曾於98 年11 月間寄發律師函予被告，內
    容即自承兩造間有約290 萬元之借貸金額，且建議由原告友
    人保證或設定質權之方式提供擔保，顯見系爭291 萬元本票
    債權確係存在，且與系爭抵押權擔保之債權無關。(三)原告曾
    有返還利息之情形，足見原告事後否認收受借款之事實，乃
    惡意抵賴，不足憑採等語，資為抗辯。並聲明：原告之訴駁
    回。
四、兩造不爭執之事實：
  (一)原告曾簽發如附表一、二所示之本票或支票交付被告，並均
    已收回。
  (二)原告另曾簽發發票日為97年6 月24日、金額291 萬元、票號
    TH0000000 號之本票1 紙，及發票日為98年7 月22日、到期
    日為99年12月31日、金額136,000 元、票號TH0000000 號之
    本票1 紙予被告。
  (三)被告業已於97年6 月24日交付原告110 萬元之銀行支票，另
    於97年7月31日匯款90萬元予原告。
  (四)原告曾以其所有坐落臺北市○○區○○段3 小段204 、205
    地號，權利範圍1/6 ，及其上31401 建號，門牌號碼臺北市
    士林區○○○路○ 段116 號3 樓，權利範圍1/2 建物，為被
    告設定普通抵押權，以擔保被告對原告97年8 月4 日340 萬
    元之消費借貸債權，嗣於98年7 月22日就上開抵押權辦理變
    更清償日期為99年8 月4 日，並註記抵押權所擔保之原債權
    已確定。
五、本件經依民事訴訟法第271 條之1 準用同法第270 條之1 第
    1 項第3 款規定，整理並協議簡化爭點後，兩造同意協議簡
    化後之爭點為（本院卷第145 頁）：
  (一)原告簽發系爭291 萬元本票之原因關係為何？該原因關係是
    否存在？
  (二)原告簽發系爭136,000 元本票之原因關係為何？該原因關係
    是否存在？
  (三)系爭抵押權擔保之債權是否不存在而應塗銷？
六、本院得心證之理由：
  (一)原告簽發系爭291 萬元本票之原因關係為何？該原因關係是
    否存在？
  1.查兩造就系爭291 萬元本票，乃原告於97年6 月24日，為收
    回如附表一所示5 張支票金額合計181 萬元，及因被告當天
    另交付原告110 萬元銀行支票，而簽發交付予被告乙節，均
    無爭執。然原告主張附表一之5 張支票，係其向被告借款時
    ，應被告之要求而一次簽發，惟被告當時並未交付借款，直
    至97年7 月31日始匯款90萬元予原告等情，為被告所否認，
    並辯稱：上述5 張支票均為原告收受被告交付之借款後，陸
    續開立，如被告未交付借款，原告不可能簽發上開支票予被
    告，更無可能再以系爭291 萬元本票換回上開支票等語。經
    查：
  (1)原告於起訴時，就其簽發系爭291 萬元本票之原因，係主張
    其於97年6 月間，與被告商定欲借款270 萬元，並應被告之
    要求加計利息後，簽發系爭291 萬元本票予被告，惟被告從
    未交付任何借款；嗣經被告提出附表一所示5 紙支票及110
    萬元銀行支票之影本後，始坦承有換票及收受110 萬元借款
    之事實，並改稱係經評估後，急需之金額為181 萬元，故先
    一次開立附表一所示之5 紙支票予被告，然被告並未立即交
    付借款，嗣被告於97年6 月24日交付借款110 萬元後，其即
    應被告之要求，簽發系爭291 萬元之本票，以換回上開5 紙
    支票云云；而待被告另提出97年7 月31日匯款90萬元予原告
    之證明後，原告始又承認確有收受該筆借款之事實，此均有
    原告歷次書狀及言詞辯論筆錄在卷可稽，足見原告就系爭29
    1 萬元本票之簽發原因、借款金額、實際收受借款之金額等
    ，前後說詞反覆不一，故其屢經修改更正之主張，是否可信
    ，已非無疑。
  (2)再查，原告雖主張如附表一所示之5 張支票，均係其為向被
    告借款而「一次」簽發交付，然衡諸常情，若其係為周轉方
    便或分期還款之考量，而將某借款金額一次分開多紙支票交
    付貸與人，該支票之票據號碼應為連號，每期金額亦不致差
    距過大，惟上開5 紙支票，其中2 張之付款銀行為臺北市第
    五信用合作社北投分社，另3 張則為陽信銀行北投分行，且
    支票號碼無一連號，金額亦從5 萬元至60萬元不等，此有該
    上開支票影本5 件在卷可參（本院卷第20頁），顯與常理有
    違，原告復未能就其於同一時間簽發之支票，何以刻意使用
    不同付款銀行之支票，又為何不連續簽發而故意跳號使用之
    原因，提出合理說明，自難認其所稱上開5 紙支票為其一次
    簽發等語屬實，而應以被告所言該5 紙支票係原告陸續簽發
    交付，較為可信。從而，附表一所示之5 紙支票既為原告因
    陸續向被告借款而於不同時間分別簽發，自堪信被告所稱其
    均已按票載金額交付借款予原告等情為可採，否則，倘原告
    從未取得借款，何以一而再再而三，不斷簽發支票予被告，
    甚而再簽發系爭291 萬元本票，以換回上開支票？又何需為
    避免無法自圓其說，而強言堅稱上開5 紙支票均係其一次簽
    發？況查，原告曾於98年11月5 日委任范世琦律師致發法律
    意見書予被告，文中即載明「…依本事務所側面得知，楊碧
    倫小姐與陳志昌老師間自民國96年起迄今陸續進行私人借款
    ，彼此存有法律上之金錢借貸關係，雙方歷經多次借出與返
    還後之析算總額，現今大致尚餘290 萬元整，並由楊碧倫小
    姐開立本票交債權人陳智昌老師收執…」等語，此有該法律
    意見書影本1 件在卷可佐（本院卷第133 頁），益徵原告並
    非如其所言僅收受200 萬元之借款而已。至原告雖稱其當時
    並未委託范世琦律師致發上開法律意見書，應係其友人林紹
    剛自行委託，其對所載內容並不知情云云，然縱認原告所言
    屬實，觀諸該法律意見書之內容，對於原告與被告間之債務
    關係及處理情形，均有具體之記載，顯見原告之友人林紹剛
    對於兩造間之債務情形應有相當之瞭解，否則如何告知范世
    琦律師上開具體之債務內容？又何能代原告出面委託范世琦
    律師協助處理相關債務事宜？是原告事後概予否認上開法律
    意見書所載之借款金額，顯無可採。此外，原告曾於97年9
    月2 日、98年1 月17日、98年2 月12日分別給付被告利息2
    萬元、5,000 元、5,000 元等情，亦據被告提出存摺影本2
    件為證（本院卷第131 、132 頁），原告固辯稱上開匯款乃
    支付被告補習費而非利息云云，然其就兩造間約定之補習費
    金額為何、為何僅支付該3 次費用等，並未提出任何說明或
    舉證，其前開所述，自難採信。
  2.綜上所述，原告應係分次向被告借得如附表一所示5 紙支票
    之金額後，陸續簽發各該支票交付予被告，並於97年6 月24
    日與被告結算後，連同當日被告交付之借款110 萬元，合開
    系爭291 萬元之本票1 紙交付被告，以換回上開5 紙支票，
    堪予認定。則原告既尚未將上開借款返還被告，被告就系爭
    291 萬元本票之票據權利自仍存在，從而，原告訴請確認上
    開本票於超過200 萬元部分之票據債權不存在，即無理由，
    應予駁回。
  (二)原告簽發系爭136,000 元本票之原因關係為何？該原因關係
    是否存在？
  1.原告主張其一次簽發如附表一所示之支票5 紙交付被告後，
    被告復以該5 張支票金額較大、票期較長，不易周轉為由，
    要求原告另簽發如附表二編號1 至11所示金額合計270 萬元
    之支票交付予被告，其後，被告於97年6 月24日表示已調得
    部分款項，並以本票之擔保信用性較支票佳為由，要求原告
    另行簽發系爭291 萬元本票及附表二編號12金額37萬元之本
    票各1 紙，原告依被告要求簽發上開2 紙本票後，被告遂將
    附表一所示之5 張支票返還原告，並交付原告110 萬元之銀
    行支票，之後僅於97年7 月31日匯款90萬元予原告。又兩造
    於97年初即已談妥待原告繼承取得不動產後，即由原告收回
    全部票據，改以設定抵押權方式擔保，故兩造遂於97年8 月
    4 日，以原告所有之系爭不動產為被告設定340 萬元之普通
    抵押權，惟設定當日，被告僅交還前述37萬元之本票，之後
    亦未再交付原告任何借款，並於98年5 月26日以系爭291 萬
    元本票向鈞院聲請本票准予強制執行之裁定，及持該裁定對
    原告聲請強制執行，原告不得已僅能要求被告將系爭抵押權
    之清償期延後，兩造遂於98年7 月22日將該抵押權之清償日
    變更登記為99年8 月4 日，並書立借款合約書1 紙，約定被
    告應貸予原告318 萬元，被告復要求原告再簽發系爭136,00
    0 元本票1 紙予被告，以作為第1 年之利息，惟因被告並未
    將借款全額交付原告，故系爭136,000 元本票之票據權利自
    不存在云云，為被告所否認，並辯稱：如附表二所示之13張
    支票及本票，亦為原告陸續借款後所分別開立，並非為換回
    附表一所示之5 張支票而簽發。又兩造就附表二總計318 萬
    元之借款部分，係協議由原告提供系爭不動產設定抵押權以
    資擔保，故兩造於97年8 月4 日辦理系爭抵押權登記時，即
    約定所擔保之債務為318 萬元之借款及利息22萬元，合計34
    0 萬元，兩造並曾於98年7 月22日將系爭抵押權所登記之清
    償日期延後至99年8 月4 日，且經原告要求，將第1 年之利
    息由22萬元降為136,000 元，而由原告簽發系爭136,000 元
    之本票交付被告，雙方並另行簽訂318 萬元之借款合約，以
    換回原告前所交付如附表二所示之支票及本票共計318 萬元
    等語。
  2.經查，被告主張系爭抵押權擔保之債權為原告陸續向被告借
    款318 萬元之借款債權及利息債權22萬元，合計340 萬元，
    又被告因陸續向被告借款318 萬元，曾簽發如附表二所示之
    13張票據交付被告，嗣因兩造另於98年9 月18日簽訂借款合
    約書，被告遂將上述13張票據返還原告等情，業據其提出借
    款合約影本1 件及附表二所示之支票及本票影本共13件為證
    （本院卷第46、61-63 頁），自堪信為真實。原告雖以該借
    款合約乃記載「甲方（即被告）『願』貸與乙方（即原告）
    318 萬元」，指稱被告當時尚未交付該筆借款云云，然上開
    借款合約書乃兩造至新北投圖書館影印借款合約範例後，直
    接填寫製作，此業據被告陳明在卷，原告就此亦不爭執（參
    本院卷第124 頁背面），是被告稱前述借款合約書中「『願
    』貸與」之記載，乃因直接影印合約範例，對其用語疏未斟
    酌修正之故，並非被告尚未交付借款等語，尚非無據，應屬
    可採。且查，倘如原告所言，其簽發如附表二編號1 至11金
    額合計270 萬元之支票，係為換回其前所簽發如附表一所示
    之5 張支票，至附表二編號12之37萬元本票，則係被告為擔
    保將來可能發生之執行費，而於97年6 月24日要求其簽發，
    另附表編號13之11萬元本票，為兩造於98年9 月18日簽訂借
    款合約時，被告要求其擔保將來需支付之利息所簽發（參本
    院卷第120 頁背面、第121 頁），則原告既尚未清償借款，
    亦未就此開立其他票據作為交換，被告何以願將該2 紙本票
    無條件返還予原告？卻獨留為擔保318 萬元借款第1 年利息
    之系爭136,000 元本票，未予返還？原告前開主張，與理不
    合，顯屬臨訟編造之不實說法，不足採信。況且，若原告於
    設定系爭抵押權後，始終未受領足額之借款，理當極力向被
    告要求交付剩餘款項，於被告持系爭291 萬元本票之本票准
    予強制執行裁定聲請強制執行時，更當即時採取必要之法律
    行動以謀救濟，惟其當時竟未以任何方式否認系爭291 萬元
    本票債務之存在，甚而同意就系爭抵押權辦理清償日期之延
    展，並於土地登記申請書之變更原因欄圈選系爭抵押權所擔
    保之原債權「已確定」（本院卷第29頁），足見原告應確已
    收受被告交付之318 萬元借款無訛。尤有甚者，觀諸原告委
    託范世琦律師就兩造間債務問題所出具之法律意見書，不僅
    就被告未足額交付借款之重要爭執隻字未提，尚且建議可由
    原告友人保證或設定質權之方式為系爭219 萬元本票債務提
    供擔保，由此更顯見系爭291 萬元本票之本票債務確係存在
    ，且與系爭抵押權擔保之債權無關。是原告以系爭抵押權所
    擔保之債權即為包含系爭291 萬元本票在內之借款債權，且
    被告並未全額交付為由，主張系爭136,000 元本票所擔保之
    利息債權應不存在，並請求被告返還該紙本票，要難准許。
  (三)系爭抵押權擔保之債權是否不存在而應塗銷？
    承前所述，被告應確已交付系爭借款合約所載之借款318 萬
    元予原告，是系爭抵押權所擔保之借款債權自係存在，原告
    訴請被告塗銷系爭抵押權登記，尚屬無據，不應准許。
七、從而，原告請求確認被告就系爭291 萬元本票，於超過200
    萬元部分之本票債權不存在，並請求被告將系爭136,000 元
    本票返還原告，及將系爭抵押權登記塗銷，均無理由，不應
    准許。
八、本件判決基礎已臻明確，兩造其餘攻防方法及訴訟資料經本
    院斟酌後，核與判決結果不生影響，故不另一一論述，併此
    敘明。
九、據上論結，原告之訴為無理由，依民事訴訟法第78條，判決
    如主文。
中    華    民    國   100    年    3     月    11    日
                  民事第二庭  法  官  馬傲霜
以上正本證明與原本無異。
如對本判決上訴，應於判決送達後20日內向本院提出上訴狀，若
委任律師提起上訴者，應一併繳納上訴審裁判費，否則本院得不
命補正逕行駁回上訴。
中    華    民    國   100    年    3     月    16    日
                              書記官  張方俞